台灣台北地方法院民事判決
原　　　告　　中央存款保險股份有限公司
　　　　　　　（即中興商業銀行股份有限公司之承當訴訟人）
法定代理人　　辛○○
訴訟代理人　　洪銘徽律師
複　代理人　　陳詩經律師
被　　　告　　戊○○
　　　　　　　壬○○
共　　　同
訴訟代理人　　蔡宏修律師
被　　　告　　癸○○
　　　　　　　甲○○
　　　　　　　乙○○
上　一　人
訴訟代理人　　張寧洲律師
複　代理人　　陳佳雯律師
被　　　告　　己○○
上列當事人間請求侵權行為損害賠償事件，本院於中華民國96年
11月15日言詞辯論終結，判決如下：
    主  文
被告戊○○、癸○○、甲○○應連帶給付原告新台幣陸仟貳佰
拾捌萬壹仟壹佰拾肆元及分別自民國九十二年七月三日、九十
二年七月四日、九十二年七月八日起至清償日止，按週年利率百
分之五計算之利息。
被告乙○○應與被告戊○○、癸○○、甲○○連帶給付原告如主
文第一項所示金額中之新台幣貳佰肆拾萬元及自民國九十二年七
月五日起至清償日止，按週年利率百分之五計算之利息。
被告己○○應與被告戊○○、癸○○、甲○○連帶給付原告如主
文第一項所示金額中之新台幣壹佰貳拾萬元及自民國九十二年七
月四日起至清償日止，按週年利率百分之五計算之利息。
原告其餘之訴駁回。
訴訟費用由被告戊○○、癸○○、甲○○連帶負擔。
本判決第一項於原告以新台幣貳仟壹佰萬元為被告戊○○、癸○○、甲○○供擔保後，得假執行。但被告戊○○、甲○○如以新
台幣陸仟貳佰拾捌萬壹仟壹佰拾肆元為原告預供擔保，得免
為假執行。
本判決第二項於原告以新台幣捌拾萬元為被告乙○○供擔保後，
得假執行。但被告乙○○如以新台幣貳佰肆拾萬元為原告預供擔
保，得免為假執行。
本判決第三項於原告以新台幣肆拾萬元為被告己○○供擔保後，
得假執行。
原告其餘假執行之聲請駁回。
    事實及理由
甲、程序方面：
一、本件原告原係中興商業銀行股份有限公司（下稱中興銀行）
    ，嗣於訴訟中本件訴訟標的之法律關係移轉予中央存款保險
    股份有限公司（下稱中央存保公司），中央存保公司並依據
    民國94年6 月22日修正之行政院金融重建基金設置及管理條
    例第17條第1 項、第2 項之規定承當本件訴訟，此有中央存
    保公司96年4 月9 日承當訴訟聲請狀1 件在卷可憑（見本院
    卷第二卷第184 頁至第186 頁），核無不合，應予准許。
二、按訴狀送達後，原告不得將原訴變更或追加他訴；但請求之
    基礎事實同一者，不在此限；民事訴訟法第255 條第1 項第
    2 款定有明文。本件原告於民國92年6 月27日起訴時，原係
    依侵權行為之法律關係請求被告等連帶給付新台幣（下同）
    62,381,134元，及自起訴狀繕本送達翌日起至清償日止，按
    週年利率5 ％計算之利息；嗣於起訴狀送達後之95年8 月1
    日雖對被告戊○○、壬○○追加民法第544 條、第489 條第
    2 項等規定為請求權基礎（見本院卷第二卷第33頁、第34頁
    ），惟原告前揭所為訴之變更後之基礎事實與原訴之基礎事
    實同一，參之首揭條文，本院自應予以准許。又中央存保公
    司依行政院金融重建基金設置及管理條例第17條第1 項、第
    2 項規定提起訴訟時，暫免繳納裁判費；該條例第17條第3
    項前段定有明文，故本件原告就此訴之追加雖未另行繳交裁
    判費，惟對其前開訴之追加之合法性並無影響，附此敘明。
三、本件被告甲○○、癸○○、己○○未於言詞辯論期日到場，
    核無民事訴訟法第386 條所列各款情形，爰依原告之聲請，
    由其一造辯論而為判決。
乙、實體方面：
一、原告主張及聲明如下：
(一)被告戊○○係前中興銀行新莊分行之經理，於88年10月間與
    訴外人大三鴻國際貨櫃股份有限公司（下稱大三鴻公司）副
    總經理即被告癸○○、喜福會行銷股份有限公司（後變更為
    智威寶通網路科技股份有限公司，下稱喜福會公司）之股東
    即被告甲○○、庚○○（已歿）、王心平（對外佯稱顏美惠
    、大媽，本院另案審結）、訴外人聯普管理顧問股份有限公
    司（下稱聯普公司）副總經理黃永良（對外佯稱黃楷傑，通
    緝中）等人，共同基於意圖為自己不法所有等概括犯意，由
    庚○○、甲○○、王心平獨自或經由乙○○、己○○、年籍
    姓名不詳之「林龍飛」、「翁先生」、「大王」等人對外招
    攬並未實際任職大三鴻公司之人或並無向中興銀行申請貸款
    之人（即人頭戶），並將此人頭身分證等資料，交與訴外人
    黃永良、被告癸○○等2 人，再由渠等2 人偽造大三鴻公司
    之在職證明書、薪資扣繳憑單及勞保卡等資料，以大三鴻公
    司員工名義向中興銀行新莊分行辦理「免擔保免保人小額消
    費性貸款（即立即貸）」，並於銀行徵信對保前，由庚○○
    、甲○○、王心平等人，糾集所招攬之一百多位人頭，教以
    如何偽冒稱係大三鴻公司員工及應對銀行詢問等事項，再由
    聯普公司之實際負責人丁○○（另由本院裁定駁回）、副總
    經理黃永良介紹戊○○與癸○○、王心平等人認識，並議定
    撥款後分贓之比例，被告癸○○乃提供大三鴻公司坐落於台
    北縣五堵、汐止地區之貨櫃場，經由被告戊○○派遣銀行經
    辦人員蔡勝德，於同年10月至12月間，至上開場所前後分4
    批承作徵信手續，蔡勝德再回銀行作1 份評分表，連同所謂
    大三鴻公司員工貸款申請書、調查表及身分證影本、戶口名
    簿、在職證明、薪資扣繳憑單等基本資料，呈送新莊分行放
    款部襄理曾榮震審核，最後再呈由戊○○經理逕行核准撥款
    ，嗣因銀行經辦人員蔡勝德、放款部襄理曾榮震於徵信、對
    保過程中，已發現有疑似非大三鴻員工冒貸，並有申請人以
    電話或親至銀行表示未曾申請貸款或未拿到款項等情事，蔡
    勝德、曾榮震乃向被告戊○○反應並建議將部分員工新台幣
    （下同）600,000 元貸款縮減為300,000 元、400,000 元，
    惟戊○○因係聯普公司股東，與上開詐騙集團勾串，仍強要
    蔡勝德、曾榮震等2 人依其指示辦理，且分別於88年10月29
    日、11月9 日、11月25日，3 次共核貸43,800,000元，且立
    即准由被告癸○○、黃永良等人至新莊分行取款，嗣為原告
    總行發現此異常現象，即於88年11月25日以（88）興銀審字
    第4880號函新莊分行，指示應自同年12月1 日起停辦「立即
    貸」業務。惟被告戊○○置若罔聞，仍於同年12月3 日、12
    月4 日先後准貸41戶共計24,200,000元，並於核貸後方指示
    訴外人蔡勝德、曾榮震2 人補辦徵信、對保手續，被告戊○○之上開行為，顯違背任務而損害原告之權益甚鉅，且因上
    開貸款戶中117 戶還款逾期並造成呆帳，致中興銀行總計遭
    受高達62,381,134元之損失。
(二)被告戊○○明知依原告「立即貸」授信作業之相關規定，對
    於核貸之款項，必須撥入借款人在銀行開立之活期儲蓄帳戶
    內，再由相關借款人動用，詎戊○○與癸○○等詐欺集團勾
    串圖分佣金，即立即同意撥款，並准被告癸○○、黃永良、
    庚○○等人逕赴新莊分行提領核貸之巨額現金，再由被告癸○○等人攜回朋分，由被告黃永良分取現金8 ％（其中3％
    繳回聯普公司，作為公司獎金、業務用）、癸○○分得2 ％
    、庚○○、甲○○、林龍飛各分得1 ％作為佣金，餘視人頭
    戶由何人招攬，依人頭戶每名180,000 元至200,000 元不等
    之金額，分予訴外人王心平等人，再由王心平等人將其中
    150,000 元交予人頭戶，餘30,000元至50,000元則交予其下
    手乙○○、己○○等人；至於癸○○招攬者，則由其取走全
    部款項，如有剩餘款項者，則由黃永良負責保管，作為繳交
    人頭戶貸款本息之準備金。而訴外人聯普公司所分得3 ％合
    計2040,000元之佣金，則由被告丁○○（另由本院裁定駁回
    ）囑會計即被告丙○○（另由本院裁定駁回）於同年12月6
    日將其中355,000 元交予被告戊○○作為原先議定配合之酬
    金，將215,000 元交予訴外人黃永良作為主導之佣金，餘作
    為紅利平均分予聯普公司其他股東，被告戊○○以銀行經理
    之身分，仲介大三鴻公司員工之集體貸款案，並公然收受上
    開佣金等不當利益，侵害原告之權益至鉅。
(三)再者，被告壬○○原係原告總行稽核室稽核，於原告總行發
    現上開新莊分行核准大三鴻公司員工貸款案中，有貸款異常
    及貸款戶洪淑英疑似人頭等情事，奉派至新莊分行稽核調查
    ，被告壬○○卻基於其與丁○○、戊○○同係中興銀行部屬
    同事、同係聯普公司股東等情，竟違反任務，漠視中興銀行
    職員曾榮震、蔡勝德等人有關冒貸、對保、撥款異常等情事
    之反應，且未向訴外人洪淑英查證是否為大三鴻公司之員工
    ，即逕自作成內容不實之稽核報告，並向總行謊報未發現新
    莊分行承辦有疏失之處，使原告權益遭受巨大損害，被告戊○○為感謝壬○○之幫忙，並與被告癸○○、庚○○、黃永
    良等人邀請被告壬○○至酒店喝花酒，並同於89年1 月間從
    聯普公司因此貸款案分得30,000元之紅利。
(四)又原告於91年間接獲台灣台北地方法院檢察署（下稱台北地
    檢署）於91年10月29日所製作之起訴書後，始知悉被告等人
    所為之不法情事及原告所遭受之損害，依民法第197 條第1
    項、最高法院72年台上字第1428號判例意旨，被告等侵權行
    為時效自應於原告收受前揭起訴書後起算，故原告之本件請
    求並未罹於時效。
(五)末按本件大三鴻公司冒貸案共造成原告62,381,134元之呆帳
    損害，業經台北地檢署查明屬實，復經鈞院刑事庭以92年度
    訴字第13號判決被告等人有罪在案，而被告戊○○、壬○○
    分別為原告前新莊分行經理及總行稽核室稽核，與原告間為
    委任及僱傭關係，故依民法第184 條第1 項、第185 條第1
    項、第2 項、第544 條及第489 條第2 項之規定向被告戊○○（關於原告對被告戊○○依侵權行為之法律關係請求部分
    ，業經本院另行裁定駁回）、壬○○請求損害賠償；依民法
    第184 條第1 項及第185 條第1 項、第2 項之規定，向被告
    癸○○、甲○○、乙○○、己○○請求損害賠償，渠等並應
    連帶負侵權行為損害賠償責任。
(六)原告之聲明：
  1.被告應連帶給付原告62,381,134元，及自起訴狀繕本送達翌
    日起至清償日止，按週年利率5 ％計算之利息。
  2.原告願供擔保，請准宣告假執行。
二、被告戊○○及壬○○之抗辯及聲明則以：
(一)由鈞院92年度訴字第13號刑事判決書可知，原告對被告壬○○等人涉有侵權行為乙節早已知悉，且被告壬○○為原告總
    行稽核室稽核，屬原告之高階職員，而財政部於89年10月24
    日以台財融第89755527號函認被告戊○○、壬○○涉有觸犯
    刑法第342 條規定之背信等罪行，移請台灣台北地方法院檢
    察署偵辦，雖財政部未同時副知原告，然被告戊○○、壬○○既為原告銀行之高階人員，原告對其屬員涉案為檢察官偵
    辦中，豈容諉為不知，故原告最慢亦在89年底前已知情，卻
    遲至92年6 月27日始依侵權行為法律關係請求被告戊○○、
    壬○○賠償損害，依民法第197 條第1 項規定，原告之侵權
    行為損害賠償請求權已罹於時效，依法自應駁回原告之訴。
(二)被告戊○○並無背信之行為，其均依銀行授信作業相關規定
    ，並無先撥貸後徵信情事。被告壬○○則係於88年12月中旬
    ，始依中興銀行總行稽核室主管之指示，連同其他兩位同仁
    訴外人陳淑薇及吳行雄，一同於88年12月17日至88年12月19
    日前往新莊分行辦理查核之工作。而該次主要查核工作，大
    部分係由陳淑薇負責，且因於查核時間短促，故僅就借款人
    提供之申請資料作書面審查。惟被告陳淑薇及吳行雄均未查
    得人頭冒貸之具體證據轉交予被告壬○○參考，且被告壬○○並未與詐騙集團有勾結，亦未獲有不法利益，更無任何之
    動機去實施違法之情事，更無過失可言。故原告之損害與被
    告戊○○之行為、被告壬○○事後查核行為間，並無相當因
    果關係存在，依最高法院48年台上字第481 號、23年上字第
    107 號及33年上字第769 號判例，被告戊○○、壬○○自無
    損害賠償責任可言。
(三)被告戊○○及壬○○之聲明：
  1.駁回原告之訴及假執行之聲請。
  2.如受不利判決，願供擔保請求免為假執行。
三、被告甲○○未於言詞辯論期日到庭，惟就其之前所提書狀抗
    辯及聲明如下：
(一)被告甲○○於案發當時並不知其他共同被告有偽造文書、招
    攬人頭之不法情事，僅係單純幫忙遞送文件，至於文件係由
    何人簽署，被告甲○○均一無所知，貸款文件最後是送給何
    人或何一銀行，亦非被告甲○○所得決定。且依鈞院92 年
    度訴字第13號刑事判決所載，係被告黃文良偽造在職證明書
    、各類所得扣繳暨免扣繳憑單及勞工保險卡等資料，被告甲○○並不知被告黃文良偽造勞工保險卡及其他文件之情事，
    故被告甲○○並與其他共同被告並有任何犯意聯絡。再者，
    原告並未說明被告甲○○究竟有何等侵權行為，且亦未舉證
    說明被告甲○○之侵權行為與造成原告之權利損害間有何因
    果關係。再者，原告與各貸款戶之間均成立借貸關係，縱各
    貸款戶未依約償還借款金額，亦係原告與各貸款戶間之借貸
    契約返還請求之問題，與侵權行為無關，原告亦無損害可言
    ，原告之訴顯無理由。
(二)被告甲○○之聲明：
  1.駁回原告之訴。
  2.如受不利判決，願供擔保請求免為假執行。
四、被告乙○○之抗辯及聲明如下：
(一)原告於88年12月間已因法務部調查局台北調查處之調查，而
    知悉本案相關被告及相關情節，卻遲至92年 6月27日始向鈞
    院提起本件附帶民事訴訟，依民法第197 條及最高法院72年
    度台上字第738 號判例，原告之請求已罹於時效。又參照最
    高法院84年度台上字第6475號、88度台上字第1270號、75年
    度台上字第1509號、84年度台上字第5998號、84年度台上字
    第6475號、88年度台上字第1270號，及台灣高等法院92年度
    上易字第3200號刑事判決要旨可知，欲認定行為人之主觀故
    意或過失內容，必須就行為人於該等行為時究係認識何明確
    之侵權行為情節來認定，而非以事後侵權行為發生後之結果
    來反推，故刑事第一審判決雖以被告乙○○明知所介紹之人
    頭本身信用不良且陪同前往貨櫃場辦理對保等，認定被告乙○○對於整個犯罪情節知之甚詳，惟依證人王志賓、及證人
    王心平（即被告乙○○所認識之顏美惠）於法務部調查局台
    北市調查處證詞可知，被告乙○○僅單純介紹友人給王心平
    辦理貸款，對於其他後續情節既則毫無知悉，無法僅依後續
    情節即反推被告乙○○確實知悉整個侵權行為相關情節。
(二)被告乙○○之聲明：
  1.駁回原告之訴及假執行之聲請。
  2.如受不利判決，願供擔保請求免為假執行。
五、本件被告癸○○、己○○未於言詞辯論期日到場，亦未提出
    書狀作何聲明或陳述。
六、兩造不爭執之事實：
(一)被告戊○○於88年10月間為中興銀行新莊分行經理，被告壬○○則為中興銀行總行稽核室稽核，被告癸○○係前大三鴻
    公司之副總經理，訴外人黃永良（對外佯稱黃楷傑，通緝中
    ）則係聯普公司之副總經理，被告戊○○、壬○○並均為聯
    普公司之股東。
(二)被告戊○○因中興銀行新莊分行不當授信予名為大三鴻公司
    職員之背信案件，經本院以92年度訴字第13號（下稱刑事一
    審）、台灣高等法院以95年度金上訴字第1 號（下稱刑事二
    審）案件均判處有期徒刑1 年8 月。被告壬○○因稽核不確
    實而背信，經前揭刑事一審、二審判處有期徒刑6 月；如易
    科罰金，以銀元300 元即新台幣900 元折算1 日。被告癸○○、甲○○則因共同連續行使偽造私文書使人頭戶向中興銀
    行新莊分行申請授信，均經前揭刑事一審、二審判處有期徒
    刑1 年8 月。被告乙○○、己○○亦因共同連續行使偽造私
    文書使人頭戶向中興銀行新莊分行申請授信，均經前揭刑事
    一審判處有期徒刑1 年2 月，嗣經上訴後，均經前揭刑事二
    審撤銷改判有期徒刑1 年，各減為有期徒刑6 月；如易科罰
    金，均以銀元300 元即新台幣900 元折算1 日。
七、本院得心證之理由：
(一)本件原告請求被告等負侵權行為損害賠償責任，被告等（除
    未到庭之癸○○、己○○外）皆提出時效抗辯，是本件首應
    審酌者，即係原告之侵權行為損害賠償請求權是否已罹於時
    效。經查，本件被告提出時效抗辯，並陳稱：相關事件均於
    88年12月發生，原告即向法務部調查局提出告訴，故原告於
    當時即已知受有損害及賠償義務人等語。原告則否認於該時
    即知悉賠償義務人。
  1.按民法第197 條第項規定：「因侵權行為所生之損害賠償請
    求權，自請求權人知有損害及賠償義務人時起，二年間不行
    使而消滅」。所謂知有損害及賠償義務人之知，係指明知而
    言。如當事人間就知之時間有所爭執，應由賠償義務人就請
    求權人知悉在前之事實，負舉證責任（最高法院72年台上字
    第1428號判例參照）。本件原告既已否認其於88年12月間即
    知有損害及賠償義務人（見本院卷二第32頁之原告準備書狀
    內容），是被告就其上開抗辯之內容即應負舉證責任。
  2.經查，本件中興銀行新莊分行不當授信事件係因主管機關財
    政部金融局於89年10月間至中興銀行新莊分行業務檢查而發
    現，財政部即於89年10月24日發函移送台北地檢署偵辦，台
    北地檢署嗣於91年11月29日以90年度偵字第3232號、10557
    號、第14451 號案件對被告等提起公訴等情，有原告提出之
    財政部89年10月24日函、中興銀行總行91年12月13日請求核
    發起訴書函等文件影本各1 件（見本院卷二第37頁至第40頁
    ）及起訴書網路下載資料1 份（見該起訴書犯罪事實欄第二
    段第(三)點）附卷可參。則基於偵查不公開之原則，本難期原
    告就被告等之涉案程度有所瞭解，況被告甲○○、癸○○、
    乙○○、己○○等人均非中興銀行之職員，更難認原告於88
    年12月間即知渠等為侵權行為之賠償義務人，此外被告等並
    無提出其他積極證據證明原告早於88年12月間即知悉被告等
    為侵權行為賠償義務人之情事，是被告等抗辯原告之侵權行
    為損害賠償請求權業已罹於2 年之時效而消滅等語，尚不足
    採。
(二)關於被告戊○○部分：
    本件被告戊○○對其因訴外人黃永良之引介，承做大三鴻公
    司員工立即貸業務之事實並不爭執，惟否認其有共同行使偽
    造私文書而詐欺（此部分由本院另行裁定駁回）、背信等行
    為，並以前揭情詞置辯。經查：
  1.被告戊○○於88年間係中興銀行新莊分行經理，為受中興銀
    行暨全體股東之委託，綜理中興銀行新莊分行全部業務，依
    中興銀行「立即貸」授信作業相關規定，對於是否核貸有最
    後決定之權（見本院卷三第55頁、第75頁證人曾榮震、詹益
    發於刑事一審案件中之證述內容）。
  2.中興銀行新莊分行經辦人員蔡勝德刑事案件偵、審中証稱：
    本案係應經理戊○○先核准撥款後方指示其同時辦理受理申
    請及對保手續，有違銀行正常作業程序，且於對保核貸過程
    發現(1)曾有大三鴻公司接電話人員表示申請人非該公司員工
    或申請人所留電話無法聯絡；(2)前3 批已撥款之申請人有以
    電話或親至本行表示未取得貸款，或未曾向本行辦理貸款（
    如洪淑英）；而其曾因申請人資力拒絕核貸或刪減貸款額度
    後，即遭戊○○經理斥責，並由其本人更改為足額（
    600,000 元）貸款；且總行11月25日行文要求新莊分行自12
    月1 日起暫停「立即貸」授信，其因發現前揭不正常，而與
    曾榮震襄理同找戊○○經理表示第4 、5 批之貸款案，不應
    再撥款，然張經理堅持要繼續承作，並要求在12月1 日前辦
    完（見本院卷一第148 頁、90偵10557 卷第27、28頁）。本
    案均在經理核准後才對保，並有與曾榮震襄理反應如市調處
    所述對保過程之異常情形，並由曾襄理陪同請示經理（見本
    院卷三第67頁至第71頁之刑事一審案件筆錄內容）等語。核
    與訴外人曾榮震於刑事一審案件中之証述內容（見本院卷三
    第58、59 頁 、第63頁）均相符合。
  3.訴外人即中興銀行稽核朱美蓮及審查部科長詹益發均証稱：
    先由經理核准核撥貸款，再補行徵信程序，確違反銀行作業
   （見本院卷三第75頁之刑事一審案件筆錄內容）。
  4.此外復有訴外人蔡勝德於88年12月3 日始向金融聯合徵信中
    心徵信之查詢資料附於刑事卷內可參，是本件系爭貸款事件
    顯有於核貸撥款後方為徵信之違反授信程序情事。
  5.綜上各情以觀，被告戊○○顯因身為聯普公司股東及中興銀
    行新莊分行業績壓力，與黃永良、癸○○事先商定承作大三
    鴻公司員工消費性貸款，故明知前3 批貸款案徵信並未確實
    ，仍罔顧中興銀行總行停辦「立即貸」之指示，而仍趕於88
    年12月1 日前即同年11月30日辦理對保手續，於審核時明顯
    採取較寬鬆之標準，是被告戊○○確有違反銀行授信程序，
    並對資力不良之貸款人放寬授信額度之背信行為。從而，原
    告依民法第544 條規定請求被告戊○○連帶負損害賠償責任
    ，即屬有據，應予准許。
(三)關於被告壬○○部分：
    依訴外人曾榮震即中興銀行新莊分行放款部襄理、蔡勝德即
    中興銀行新莊分行經辦人員於90年5 月11日在台北市調查處
    所為之證述（見本院卷第一卷第145 頁、第155 頁），可知
    系爭貸款事件於88年12月4 日之前即已撥款完成，是本件原
    告所受損害於該時即已造成。縱被告壬○○嗣後於88年12月
    17日至同年月19日在中興銀行新莊分行有未盡查核職責之情
    事，惟因原告之損害業已發生，被告壬○○之上開行為與原
    告所受之損害並無相當因果關係，原告復未於本院審理時提
    出其他證據證明其所受之62,381,134元損害均係被告壬○○
    怠忽職守行為所造成，是原告依侵權行為之法律關係及民法
    第544 條、第489 條第2 項等規定，請求被告壬○○與其餘
    被告連帶給付62,381,134元，及自起訴狀繕本送達被告等之
    翌日起至清償日止，按週年利率5 ％計算之利息，即屬無據
    ，應予駁回。
(四)關於被告甲○○部分：
    被告甲○○雖抗辯其於案發當時並不知其他被告有偽造文書
    、招攬人頭之不法情事，僅係單純幫忙遞送文件等語。惟查
    ，被告甲○○於刑事一審案件審理中陳稱：伊知悉大三鴻公
    司找人頭向銀行貸款之情事，有收到貸款的佣金，且承認起
    訴書內所載關於其本人部分之犯罪事實等語（見本院卷三第
    9 頁至第11頁之刑事一審筆錄），於刑事二審案件審理中陳
    稱：在原審伊有做的部分伊都承認等語（見本院卷三第159
    頁），足見被告甲○○確有於銀行徵信對保前，與庚○○、
    王心平等人糾集所招攬之一百多位人頭，教以如何偽冒稱係
    大三鴻公司員工及應對銀行詢問等事項及遞送相關文件等侵
    權分工行為，且其事後復因此取得佣金。從而，原告依侵權
    行為之法律關係請求被告甲○○連帶負損害賠償責任，亦屬
    有據，應予准許。
(五)關於被告癸○○部分：
    被告癸○○對於原告主張之事實，於相當時期受合法通知，
    而於言詞辯論期日不到場，亦未提出準備書狀爭執，依民事
    訴訟法第280 條第3 項前段準用同條第1 項前段之規定，已
    視同自認原告之主張，並參之其於刑事一審案件審理中亦承
    認其有招攬人頭冒貸等犯行（見本院卷三第14頁之刑事一審
    筆錄）。從而，原告依侵權行為之法律關係請求被告癸○○
    連帶負損害賠償責任，即屬有據，應予准許。
(六) 關於被告乙○○部分：
     被告乙○○雖以前詞置辯，惟查：
   1.被告乙○○於法務部調查局台北市調查處調查時陳稱：「
     88年11月左右我曾陸續介紹友人陳茂林、許銀發、陳超人
     、許溫鑫、包丁輝等人予顏女，並委託顏美惠代辦小額貸
     款，其後顏女通知我們持身分證、印章等資料至五堵之某
     家貨櫃公司，以該貨櫃公司員工之身分向中興銀行辦理小
     額信用貸款，其後中興銀行核准後，顏女轉交十萬元予上
     述陳茂林等人，至於存摺及印鑑章則都由顏美惠統籌運用
     。…（你介紹人頭予顏美惠辦理信用貸款，佣金若干？）
     五千元；…（顏女支付予人頭之款項金額若干？）上述人
     頭本身因條件不佳，若自行向銀行借款一定會被拒絕，因
     為才委託顏美惠代辦，惟不論銀行核准之額度若干，核准
     後人頭至多只能拿到十萬元，而辦貸相關之文件等資料，
     事後之利息都是由顏女負責。」等語（見市調處卷一第
     299頁）。
   2.被告乙○○對於訴外人王心平之證言於刑事二審案件審理
     中表示無意見（見本院卷三第205 頁），而訴外人王心平
     於刑事二審案件中證稱：「（乙○○是否知道妳們在使用
     偽造的扣繳憑單、在職證明、勞保卡這些資料？）她知道
     。」等語（見本院卷三第177頁）。
   3.被告乙○○對於訴外人王志賓之證言於刑事二審案件審理
     中表示無意見（見本院卷三第205 頁），而訴外人王志賓
     於市調處調查時證稱：「今（89）年農曆過年前，我透由
     姪女介紹認識乙○○，再由乙○○介紹結識顏美惠，顏女
     告訴我只要提供本人之身分證正反面影本、印章，由渠負
     責辦理銀行小額貸款，事成後可領取10萬元作為酬金，而
     且我無庸支付利息，只須2 年後返還該10萬元即可。」等
     語（見市調處卷一第397 頁至第399 頁反面）。
   4.被告乙○○對於訴外人包丁輝之證言於刑事二審案件審理
     中表示無意見（見本院卷三第205 頁），而訴外人包丁輝
     於市調處調查時證述：「答：大約在88年11月初，經友人
     乙○○的介紹下，我才結識顏美惠（綽號大媽），因當時
     我需錢應急，由於顏美惠表示，可替我辦理信用貸款10萬
     元，所以，當時在顏美惠的指示下，友人乙○○陪同我驅
     車前往五堵地區的貨櫃公司（詳細公司名稱我已忘記）洽
     辦信用貸款事宜，當時隨行者包括欲辦信用貸款之民眾陳
     銀發、陳超人、陳茂林等人。」等語（見市調處卷一第419
     頁）。
   5.綜上以觀，被告乙○○既明知其介紹之人頭係本身信用不
     佳，故經由訴外人王心平以大三鴻員工之名義向中興銀行
     新莊分行貸款，且陪同前往至貸櫃場辦理對保事宜，且訴
     外人王心平亦證稱被告乙○○知悉系爭貸款係使用偽造的
     扣繳憑單、在職證明、勞保卡等資料如前所述，從而被告
     乙○○對於其介紹之人頭係使用假造資料冒貸乙節，自難
     認不知情。惟被告乙○○知悉上開情事後，卻仍介紹人頭
     戶予訴外人王心平而參與前揭侵權行為之一環，是其應負
     共同侵權行為責任一節即明。
   6.然因被告乙○○所介紹之人頭戶僅有陳茂林、許銀發、陳
     超人、包丁輝等人經中興銀行新莊分行核准貸款，且每人
     經核准之貸款均為600,000 元，此有前揭刑事二審判決影
     本1 份在卷可參（見該判決理由第二段第(二)點及附表一編
     號第29、34、42、111 內容），故原告所受之損害中，應
     認僅有2,400,000 元之部分與被告乙○○之前揭侵權行為
     有相當因果關係。
(七)關於被告己○○部分：
    被告己○○對於原告主張之事實，於相當時期受合法通知，
    而於言詞辯論期日不到場，亦未提出準備書狀爭執，依民事
    訴訟法第280 條第3 項前段準用同條第1 項前段之規定，已
    視同自認原告之主張。並參之其於刑事一審案件審理中陳稱
    ：其確有介紹人頭，並載送人頭去對保等語（見本院卷三第
    19頁之刑事一審筆錄），其並於調查中陳稱：對保當日王心
    平及甲○○會發資料給帶去之人頭，交代他們要背熟公司之
    基本資料以應付銀行之對保及徵信等語（見本院卷三第20頁
    ），是被告己○○對於其介紹之人頭係使用假造資料冒貸乙
    節，亦難認不知情。被告己○○既參與前揭侵權行為之一環
    ，是其應負共同侵權行為責任一節亦明。然因被告己○○所
    介紹之人頭戶僅有王榮發、林聖博2 人經中興銀行新莊分行
    核准貸款（見本院卷三第19頁之刑事一審筆錄），且每人經
    核准之貸款均為600,000 元，此有前揭刑事二審判決影本1
    份在卷可參（見該判決附表一編號第106 、107 內容），故
    原告所受之損害中，應認僅有1,200,000 元之部分與被告己○○之前揭侵權行為有相當因果關係。
(八)綜上所述，原告依民法第184 條第1 項、第185 條第1 項、
    第2 項、第544 條等規定而為本件請求，於主文第一、二、
    三項所示範圍內，為有理由，應予准許；至其超過此部分之
    請求，尚屬無據，應予駁回。
八、本件事證已臻明確，兩造其餘主張陳述及所提之證據，經本
    院斟酌後，認與判決結果不生影響，均毋庸再予論述，附此
    敘明。
九、本件兩造除被告癸○○、己○○外，均聲明願供擔保請求宣
    告假執行及免為假執行；就原告勝訴部分，核均無不合，爰
    分別酌定相當之擔保金額予以准許。至原告敗訴部分，其假
    執行之聲請失所依附，應予駁回。
十、訴訟費用負擔之依據：民事訴訟法第79條、第85條第2項。
中　　華　　民　　國　　96　　年　　12　　月　　18　　日
                              民事第二庭法  官    黃蓓蓓
以上正本係照原本作成
如對本判決上訴，須於判決送達後20日內向本院提出上訴狀
中　　華　　民　　國　　96　　年　　12　　月　　18　　日
                                     法院書記官   林蓮女
